ACORDAO-COMPLETO-2495592

ACÓRDÃO 11696/2021 ATA 31/2021 - SEGUNDA CÂMARA

VISTOS, relatados e discutidos estes autos em que se analisa Petição oferecida pelo Instituto de Desenvolvimento Econômico e Social - Indes, arguindo a nulidade da citação efetuada pelo Tribunal neste processo, que resultou no Acórdão 6886/2020-TCU-Segunda Câmara, proferido nos autos desta Tomada de Contas Especial instaurada pelo Ministério do Turismo contra o instituto e a sua ex-presidente, Sra. Adelaide Ferreira Maia, em face da não consecução dos objetivos do Convênio 435/2010, cujo escopo consistia no incentivo ao turismo, por meio da implementação do Projeto intitulado "1ª Feira de Artes de Fortaleza/CE".
ACORDAM os Ministros do Tribunal de Contas da União, reunidos em sessão da 2ª Câmara, ante as razões expostas pelo Relator, em:
9.1. conhecer da Petição apresentada pelo Indes para, no mérito, indeferi-la; e
9.2. remeter cópia deste Acórdão ao Indes.

Petição arguindo a nulidade da citação efetuada pelo Tribunal neste processo, que resultou no Acórdão 6.886/2020  2ª Câmara, proferido nos autos desta Tomada de Contas Especial instaurada em face da não consecução dos objetivos do Convênio 435/2010.

Segunda Câmara

Instituto de Desenvolvimento Econômico e Social - Indes.

3. Responsáveis: Adelaide Ferreira Maia (XXX.433.793-XX) e Instituto de Desenvolvimento Econômico e Social (07.258.970/0001-30).

13.1. Ministros presentes: Bruno Dantas (Presidente) e Raimundo Carreiro.
13.2. Ministro-Substituto convocado: Marcos Bemquerer Costa (Relator).
13.3. Ministro-Substituto presente: André Luís de Carvalho.

INSTITUTO DE DESENVOLVIMENTO ECONÔMICO E SOCIAL - INDES

MARCOS BEMQUERER

Trata-se de Petição apresentada pelo Instituto de Desenvolvimento Econômico e Social - Indes, arguindo a nulidade da citação efetuada pelo Tribunal neste processo, que resultou no Acórdão 6886/2020-TCU-Segunda Câmara, proferido nos autos desta Tomada de Contas Especial instaurada pelo Ministério do Turismo - MTur contra o Indes e a Sra. Adelaide Ferreira Maia, ex-presidente do instituto, em face da não consecução dos objetivos do Convênio 435/2010 (peça 1, p. 50-68) , cuja finalidade consistia no incentivo ao turismo, por meio da implementação do Projeto intitulado "1ª Feira de Artes de Fortaleza/CE".
2.	O convênio foi firmado entre o Indes - organização da sociedade civil, sem fins lucrativos, sediada em Fortaleza/CE - e o MTur no valor de R$ 245.000,00, sendo R$ 220.000,00 à conta do concedente e R$ 25.000,00 referentes à contrapartida do convenente.
3.	Mediante o Acórdão precitado, a 2ª Câmara acolheu interpretação de minha autoria na linha de que os documentos constantes do processo não comprovavam a boa e regular aplicação dos recursos do convênio, haja vista que não evidenciavam qualquer nexo de causalidade entre as despesas realizadas e a execução do objeto pactuado. Por conseguinte, o Colegiado decidiu julgar irregulares as contas da Sra. Adelaide Ferreira Maia e do Instituto de Desenvolvimento Econômico e Social, condenando-os solidariamente ao pagamento da quantia de R$ 220.000,00, com aplicação da multa individual e proporcional ao dano no valor de R$ 38.000,00 (peça 64) .
4.	Igualmente foi autorizado o parcelamento, se requerido, e a cobrança judicial das dívidas, bem como o envio de cópia do referido Acórdão à Procuradoria da República no Estado do Ceará.
5.	Irresignado, o Indes interpôs Recurso de Reconsideração que nem sequer foi conhecido, por ser intempestivo (Acórdão 1827/2021-TCU-Segunda Câmara, Relação 3/2021, rel. min. Augusto Nardes) , e, neste momento processual, ingressou com Petição nos autos (peça 113) , suscitando a nulidade da citação e/ou intimação havida neste processo.
6. 	A Secretaria de Controle Externo de Tomada de Contas Especial - SecexTCE examinou a matéria por meio da instrução inserta à peça 123, que reproduzo em parte e com ajustes de forma:
"36. A petição encaminhada pelo INDES foi composta de:
a)  petição propriamente dita (peças 113 e 115, ambas com conteúdo idêntico) , contendo argumentos acerca de nulidade de notificação;
b)	Ata de Assembleia que elegeu a diretoria do INDES no ano de 2020 (peças 114 e 116, ambas com conteúdo idêntico) .
Petição propriamente dita (peças 113 e 115) 
37. A petição do Instituto de Desenvolvimento Econômico e Social - INDES se inicia com o seguinte requerimento:
'REQUERER a NULIDADE dos ATOS ANTERIORES, referente ao OFÍCIO 7244/2021-TCU/SEPROC, haja vista a NÃO citação e/ou intimação da Representante Legal do INSTITUTO DE DESENVOLVIMENTO ECONÔMICO E SOCIAL - INDES, conforme documento anexo na petição (DOC. 01) [peças 114 e 116] nos termos fáticos e jurídicos que seguem no recurso, resguardando o direito [à] AMPLA DEFESA e [ao] CONTRADITÓRIO, conforme compilado na Constituição de 1988.'
38. Em seguida, (...) cita a Teoria da Aparência [mediante a transcrição de julgado do] Superior Tribunal de Justiça e sua relação com a suposta nulidade da citação alegada, senão vejamos:
39. 'Vale destacar, a citação, como é cediço, é o ato pelo qual o demandado é instado a se defender no âmbito de uma ação que lhe é movida. Trata-se de providência processual da mais alta relevância e, por esta razão, deve ser efetivada de modo inequívoco'.
40. 'Sendo assim, isso bem explica a atenção dispensada pelo legislador no tocante às formalidades que devem revestir o ato citatório, ao estabelecer, no diploma processual em vigor, uma série de requisitos, dependendo da modalidade de citação, para o escorreito chamamento do réu a juízo.'
41. 'Dispõe, com efeito, o artigo 242 do Código de Processo Civil que a citação será pessoal, podendo, no entanto, ser feita na pessoa do representante legal ou do procurador do réu, do executado ou do interessado.'
42. 'Contudo, mais recentemente, a 3ª Turma do Superior Tribunal de Justiça, por ocasião do julgamento do Agravo Interno no Agravo em Recurso Especial n. 913.878-SP, da relatoria do MINISTRO RICARDO VILLAS BÔAS CUEVA, assentou que:
'No caso, percebe-se a inviabilidade da adoção da teoria da aparência para considerar válida a citação, tendo em vista que a receptora do respectivo mandado não tinha nenhuma relação com a pessoa jurídica demandada, seja de subordinação, seja de representação. Pelo simples compulsar dos autos, sem a necessidade de reexaminar fatos ou provas, é possível constatar que ' (...) a carta de citação foi entregue por funcionário do correio a atendente da portaria do edifício comercial no qual está estabelecida a ré' (fl. 26 e-STJ) .
Salienta-se que o vício de nulidade de citação é o defeito processual de maior gravidade em nosso sistema processual civil, tanto que elevado à categoria de vício transrescisório, podendo ser reconhecido a qualquer tempo, até mesmo após o escoamento do prazo para o remédio extremo da ação rescisória, mediante simples alegação da parte interessada (cf. REsp n. 1.138.281/SP, Rel. Ministra Nancy Andrighi, DJe 22/10/2012) . Isso porque a citação não é mera formalidade, mas, sim, forma de assegurar a concretização dos princípios constitucionais mais relevantes do nosso ordenamento jurídico processual, quais sejam: ampla defesa e contraditório (...) .'
No caso em questão há, em verdade, uma alegação peculiar de ausência de pressuposto processual (citação válida) , tendo em vista que quem a fórmula não é qualquer das partes, mas sim terceira pessoa citada equivocadamente em nome de uma delas. Nesse quadro, o único meio viável para a alegação é uma simples petição, que tem a finalidade de informar ao juízo o equívoco de modo singelo e econômico para todos, alcançando, inclusive, maior celeridade dos processos e da própria Justiça.'
43. Ex positis, a Requerente requer seja decretada a NULIDADE dos atos a partir da citação inicial (...) '. 
Ata de Assembleia que elegeu a diretoria do INDES no ano de 2020 (peças 114 e 116) 
44. A Ata de Assembleia que elegeu a diretoria do INDES no ano de 2020 (peças 114 e 116) aponta para os representantes dessa instituição a partir do ano de 2020, indicando a Sra. Nelba Fortaleza como presidente, dentre outros membros.
Análise da Petição
45. Embora, em vários momentos, o peticionante se refira a falhas na citação, o conteúdo da petição se refere ao Ofício 7244/2021-TCU/SEPROC (peça 111) , que não tratou de citação, mas de notificação acerca do Acórdão 1827/2021-TCU-Segunda Câmara (peça 100) , que [não conheceu do] recurso de consideração interposto pelo INDES.
46. Considerando a ambiguidade da petição, serão analisadas tanto a validade da notificação de citação ao INDES (que gerou a condenação) quanto a validade da notificação acerca do não provimento do recurso.
Da validade das notificações no âmbito do TCU
47. Preliminarmente, cumpre tecer breves considerações sobre a forma como são realizadas as comunicações processuais no TCU. A esse respeito, destacam-se o art. 179 do Regimento Interno do TCU e o art. 4º, inciso III, § 1º, da Resolução TCU 170, de 30 de junho de 2004, verbis:
[Regimento Interno do TCU]
'Art. 179. A citação, a audiência ou a notificação, bem como a comunicação de diligência, farse-ão:
I - mediante ciência da parte, efetivada por servidor designado, por meio eletrônico, fac-símile, telegrama ou qualquer outra forma, desde que fique confirmada inequivocamente a entrega da comunicação ao destinatário;
II - mediante carta registrada, com aviso de recebimento que comprove a entrega no endereço do destinatário;
III - por edital publicado no Diário Oficial da União, quando o seu destinatário não for localizado.
[Resolução TCU 170/2004]
Art. 3º As comunicações serão dirigidas ao responsável, ou ao interessado, ou ao dirigente de órgão ou entidade, ou ao representante legal ou ao procurador constituído nos autos, com poderes expressos no mandato para esse fim, por meio de:
I - correio eletrônico, fac-símile ou telegrama;
II - servidor designado;
III - carta registrada, com aviso de recebimento;
IV - edital publicado no Diário Oficial da União, quando o seu destinatário não for localizado, nas hipóteses em que seja necessário o exercício de defesa.
Art. 4º. Consideram-se entregues as comunicações:
I - efetivadas conforme disposto nos incisos I e II do artigo anterior, mediante confirmação da ciência do destinatário;
II - realizadas na forma prevista no inciso III do artigo anterior, com o retorno do aviso de recebimento, entregue comprovadamente no endereço do destinatário;
III - na data de publicação do edital no Diário Oficial da União, quando realizadas na forma prevista no inciso IV do artigo anterior.
§ 1º O endereço do destinatário deverá ser previamente confirmado mediante consulta aos sistemas disponíveis ao Tribunal ou a outros meios de informação, a qual deverá ser juntada ao respectivo processo.
 (...) 
§ 7º Quando a parte for representada por advogado, a comunicação deve ser dirigida ao representante legalmente constituído nos autos.'
48. Bem se vê, portanto, que a validade da citação via postal não depende de que o aviso de recebimento seja assinado pelo próprio destinatário da comunicação, o que dispensa, no caso em tela, a entrega do AR em 'mãos próprias'. A exigência da norma é no sentido de o Tribunal verificar se a correspondência foi entregue no endereço correto, residindo aqui a necessidade de certeza inequívoca. 
49. Não é outra a orientação da jurisprudência do TCU, conforme se verifica dos julgados a seguir transcritos:
'São válidas as comunicações processuais entregues, mediante carta registrada, no endereço correto do responsável, não havendo necessidade de que o recebimento seja feito por ele próprio.' (Acórdão 3648/2013-TCU-Segunda Câmara, Relator Ministro JOSÉ JORGE) ;
'É prescindível a entrega pessoal das comunicações pelo TCU, razão pela qual não há necessidade de que o aviso de recebimento seja assinado pelo próprio destinatário. Entregandose a correspondência no endereço correto do destinatário, presume-se o recebimento da citação.' (Acórdão 1019/2008-TCU-Plenário, Relator Ministro BENJAMIN ZYMLER) ;
'As comunicações do TCU, inclusive as citações, deverão ser realizadas mediante Aviso de Recebimento - AR, via Empresa Brasileira de Correios e Telégrafos, bastando para sua validade que se demonstre que a correspondência foi entregue no endereço correto.' (Acórdão 1526/2007-TCU-Plenário, Relator Ministro AROLDO CEDRAZ) .
50. A validade do critério de comunicação processual do TCU foi referendada pelo Supremo Tribunal Federal, nos termos do julgamento do MS-AgR 25.816/DF, por meio do qual se afirmou a desnecessidade da ciência pessoal do interessado, entendendo-se suficiente a comprovação da entrega do 'AR' no endereço do destinatário:
'Ementa: agravo regimental. Mandado de segurança. Desnecessidade de intimação pessoal das decisões do tribunal de contas da união. art. 179 do regimento interno do TCU. Intimação do ato impugnado por carta registrada, iniciado o prazo do art. 18 da lei nº 1.533/51 da data constante do aviso de recebimento. Decadência reconhecida. Agravo improvido.
O envio de carta registrada com aviso de recebimento está expressamente enumerado entre os meios de comunicação de que dispõe o Tribunal de Contas da União para proceder às suas intimações.
O inciso II do art. 179 do Regimento Interno do TCU é claro ao exigir apenas a comprovação da entrega no endereço do destinatário, bastando o aviso de recebimento simples.' 
DA VALIDADE DA NOTIFICAÇÃO DA CITAÇÃO AO INDES
51. No caso vertente, a citação do Instituto de Desenvolvimento Econômico e Social - INDES se deu no seu endereço proveniente de pesquisas de endereços realizadas pelo TCU (v. parágrafos acima) , conforme pesquisas em endereços constantes nos sistemas CPF e CNPJ da Receita (peças 52-53) . A entrega do ofício citatório nesse endereço ficou comprovada, tendo o INDES trazido resposta (alegações de defesa) , conforme descrito adiante.
	Comunicação: Ofício 9723/2019 - Seproc (peça 55) 
Data da Expedição: 14/11/2019
Data da Ciência: 22/11/2019 (peça 56) 
Nome Recebedor: Lucas Kinderman
Observação: Ofício enviado para o endereço do responsável, conforme pesquisa de endereço no sistema da Receita Federal (peça 53) .
Fim do prazo para a defesa: 9/12/2019
Houve resposta: Sim (peça 56) 
	
52. Ademais, deve-se ressaltar que o Instituto ainda apresentou defesa acostada à peça 56, que foi analisada pelo TCU, fato que demonstra a citação válida, a defesa e a análise da defesa. Não há que se falar em prejuízo à defesa.
53. Sendo assim, não houve nulidade da citação ao Instituto de Desenvolvimento Econômico e Social - INDES nem do Acórdão 6886/2020-TCU-Segunda Câmara (...) . 
DA VALIDADE DA NOTIFICAÇÃO AO INDES [DO] Acórdão 1827/2021-TCU-Segunda Câmara
54. No Acórdão 1827/2021-TCU-Segunda Câmara (peça 100) , o recurso de reconsideração (peças 83-89) apresentado pelo INDES não foi conhecido, [verbis]:
'Os Ministros do Tribunal de Contas da União, quanto ao processo a seguir relacionado, ACORDAM, por unanimidade, com fundamento nos arts. 143, inciso IV, alínea 'b' e § 3º; 277, inciso I; e 285; do Regimento Interno do TCU, c/c artigo 33 da Lei 8.443/92, e ante as razões expendidas pelo relator, em não conhecer do Recurso de Reconsideração interposto e dar ciência ao recorrente e aos órgãos/entidades interessados do teor desta decisão, encaminhando-lhes cópia.'
55. Houve a notificação acerca desse Acórdão 1827/2021-TCU-Segunda Câmara ao Instituto de Desenvolvimento Econômico e Social - INDES, por intermédio do OFÍCIO 7244/2021-TCU/Seproc (peça 111) , conforme aviso de recebimento de peça 112, entregue no endereço do seu advogado (v. pesquisa de endereço de peça 105) por Ayala Dias.
56. Note-se que o Doutor Guilherme Capriata Vaccaro Campelo Bezerra, OAB/DF nº 410/97, é o patrono do INDES regularmente constituído nos autos, conforme procuração de peça 80, outorgada pela Sra. Nelba Fortaleza (que segundo a Ata de Assembleia que elegeu a diretoria do INDES no ano de 2020 - peças 114 e 116 - era a representante legal do INDES) .
57. A entrega do Ofício no endereço do Advogado, obtido em consulta a sistema custodiado pelo TCU (peças 105, 111 e 112) , caracteriza a citação válida, independente[mente] de não haver sido recebido em mãos, conforme descrito nos normativos e jurisprudência do TCU aludidos nos parágrafos 48-51.
58. Quanto a essa entrega para pessoa diferente do advogado, a petição citou o art. 242 do Código de Processo Civil e a jurisprudência da Terceira Turma do Superior Tribunal de Justiça como balizadores que invalidariam, no caso concreto, a citação recebida no endereço do advogado, por pessoa diferente desse.
59.  (...) o Código de Processo Civil - CPC (...) tem aplicação subsidiária ao TCU, não prevalecendo frente a processos [desta] Corte, sobre norma especializada de controle externo (como o Regimento Interno do TCU) . Mesmo assim, não se pode olvidar que o CPC traz entendimento diverso do emanado na Petição, no sentido de que a entrega de notificação a funcionário da portaria de condomínio configura a citação válida, verbis: 
'Art. 248. Deferida a citação pelo correio, o escrivão ou o chefe de secretaria remeterá ao citando cópias da petição inicial e do despacho do juiz e comunicará o prazo para resposta, o endereço do juízo e o respectivo cartório.
 (...) 
§ 4º Nos condomínios edilícios ou nos loteamentos com controle de acesso, será válida a entrega do mandado a funcionário da portaria responsável pelo recebimento de correspondência, que, entretanto, poderá recusar o recebimento, se declarar, por escrito, sob as penas da lei, que o destinatário da correspondência está ausente.'
60. Ademais, o julgado da 3ª Turma do Superior Tribunal de Justiça - STJ, por ocasião do julgamento do Agravo Interno no Agravo em Recurso Especial n. 913.878-SP, da relatoria do Ministro Ricardo Villas Bôas Cueva, não é aplicável ao presente caso, nem mesmo pode ser considerado como jurisprudência válida para interpretar o CPC de 2015, visto que tratou de caso em que se aplicava o CPC de 1973, conforme ementa consultada no sítio eletrônico do STJ:
'EMENTA AGRAVO INTERNO NO AGRAVO EM RECURSO ESPECIAL. PROCESSUAL CIVIL. CITAÇÃO. TEORIA DA APARÊNCIA. INAPLICABILIDADE. NULIDADE RECONHECIDA. VÍCIO TRANSRESCISÓRIO. PREJUÍZO EVIDENTE. 1. Recurso especial interposto contra acórdão publicado na vigência do Código de Processo Civil de 1973 (Enunciados Administrativos ns. 2 e 3/STJ) .' (grifei) 
61. Destarte, não houve nulidade na notificação ao Instituto de Desenvolvimento Econômico e Social - INDES nem do Acórdão 1827/2021-TCU-Segunda Câmara."
7.	Diante do exposto, a SecexTCE propõe, com fundamento no art. 174 do Regimento Interno/TCU, conhecer da Petição apresentada pelo Indes para, no mérito, "negar-lhe provimento" (peças 123 a 125) .
É o Relatório.

Guilherme Capriata Vaccaro Campelo Bezerra, OAB/DF 44.089.

Subprocurador-Geral Lucas Rocha Furtado (art. 280, § 1º, do Regimento Interno/TCU).

TOMADA DE CONTAS ESPECIAL. CONVÊNIO. NÃO COMPROVAÇÃO DA BOA E REGULAR APLICAÇÃO DOS VALORES RECEBIDOS. FALTA DE NEXO CAUSAL ENTRE OS RECURSOS FEDERAIS REPASSADOS E AS DESPESAS DECLARADAS PELO CONVENENTE AO TOMADOR DE CONTAS. CONTAS IRREGULARES. DÉBITO E MULTA. PETIÇÃO APRESENTADA ARGUINDO SUPOSTA NULIDADE DE CITAÇÃO/INTIMAÇÃO. CARTA POSTAL REGISTRADA, COM AVISO DE RECEBIMENTO, É MEIO SUFICIENTE E HÁBIL PARA DAR CIÊNCIA AOS RESPONSÁVEIS DOS ATOS PROCESSUAIS DO TRIBUNAL. PRECEDENTES DESTA CORTE E DO SUPREMO TRIBUNAL FEDERAL. INSUBISISTÊNCIA DA NULIDADE SUSCITADA.

TOMADA DE CONTAS ESPECIAL (TCE)

Secretaria de Controle Externo de Tomada de Contas Especial - Secex/TCE.

Em exame Petição apresentada pelo Instituto de Desenvolvimento Econômico e Social - Indes, arguindo a nulidade da citação/intimação efetuada pelo Tribunal neste processo, que resultou no Acórdão 6886/2020-TCU-Segunda Câmara, proferido nos autos desta Tomada de Contas Especial instaurada pelo Ministério do Turismo - MTur contra o instituto e a sua ex-presidente, Sra. Adelaide Ferreira Maia, em face da não consecução dos objetivos do Convênio 435/2010 (peça 1, p. 50-68) , cujo escopo consistia no incentivo ao turismo, por meio da implementação do Projeto intitulado "1ª Feira de Artes de Fortaleza/CE".
2.	O ajuste firmado entre o Indes - organização da sociedade civil, sem fins lucrativos, sediada em Fortaleza/CE - e o MTur teve vigência de 22/5 a 2/10/2010. Para implementar o pactuado, foram repassados à entidade recursos federais no valor de R$ 220.000,00. A quota de contrapartida da entidade foi de R$ 25.000,00.
3.	Por meio do Acórdão 6.886/2020, este Colegiado decidiu julgar irregulares as contas da Sra. Adelaide Ferreira Maia e do Indes, condenando-os solidariamente ao pagamento da quantia de R$ 220.000,00, com aplicação da multa individual e proporcional ao dano no quantum de R$ 38.000,00 (peça 64) .
4.	O julgado indicado no item precedente teve por base a não comprovação da boa e regular aplicação dos recursos do Convênio 435/2010, uma vez que os documentos acostados ao processo não evidenciaram qualquer nexo de causalidade entre as despesas realizadas e a execução do objeto pactuado. 
5.	Rememoro que o Indes entabulou contrato com a empresa G. F. F. Fonseca (CNPJ 10.423.394/0001-44) para prestação de serviços de "realização do evento 1ª Feira de Artes de Fortaleza/CE", na quantia de R$ 245.000,00, tendo a grei empresarial emitido a Nota Fiscal (NF) 71, de 15/06/2010, no valor de R$ 245.000,00 (peça 35, p. 43-44) .
6.	Nada obstante, o extrato da conta corrente específica do ajuste não registrava qualquer pagamento à empresa G. F. F. Fonseca (peça 35, p. 13) . Ao revés, constava nesse documento que os R$ 245.000,00 foram retirados da conta por intermédio de saque integral em espécie, o que configurou quebra do liame causal entre a origem e a aplicação dos recursos e, por conseguinte, houve a condenação dos responsáveis mediante o Acórdão 6886/2020-TCU-Segunda Câmara. 
7.	Irresignado, o Indes interpôs Recurso de Reconsideração (peças 83-89) contra esse decisum, mas o apelo não foi conhecido por ser intempestivo, conforme o Acórdão 1827/2021-TCU-Segunda Câmara (Relação 3/2021, rel. min. Augusto Nardes) (peça 100) .
8.	Neste momento processual, o Instituto trouxe ao descortino do Tribunal Petição em que argui pretensa nulidade na citação e/ou intimação da entidade havida nos autos (peça 113) . 
9.	A Secretaria de Controle Externo de Tomada de Contas Especial - SecexTCE sugeriu a rejeição da alegação de vício na citação do Instituto, bem como na notificação do Acórdão 1827/2021-TCU-Segunda Câmara (que não conheceu do recurso, v. item 7 acima) . Em consequência, os autos vieram conclusos ao Gabinete com a proposta de "negar provimento" à Petição.
10.	Feita essa contextualização, passo ao exame das vergastas apresentadas pelo Indes nessa novel manifestação nos autos. 
11.	Creio que a Petição em análise pode ser assim resumida: 
a) a entidade inicia o arrazoado requerendo a nulidade dos atos anteriores ao Ofício 7.244/2021-TCU/SEPROC, haja vista a não "citação e/ou intimação" da representante legal do Indes, (...) "resguardando o direito [à] ampla defesa e [ao] contraditório"; e
b) afirma que o art. 242 do Código de Processo Civil/2015 (CPC) prevê que a citação pessoal pode ser feita na pessoa do representante legal ou do procurador do réu, mas a 3ª Turma do Superior Tribunal de Justiça (STJ) teria decidido pela inviabilidade de aplicar a teoria da aparência ao constatar que "a carta de citação foi entregue por funcionário do correio a atendente da portaria do edifício comercial no qual está estabelecida a ré", conforme o Agravo Interno no Agravo em Recurso Especial (AgInt no AREsp) 913.878/SP, rel. min. Ricardo Villas Bôas Cueva, DJe 04/10/2019.
12.	Ao fim, requer sejam declarados nulos todos os atos praticados no processo após a citação inicial. 
13.	Apesar da confusa articulação de ideias trazidas ao conhecimento do Tribunal e com algum esforço hermenêutico, parece-me que o peticionante se insurge contra o fato de que a citação não foi recebida "pessoalmente" pelo Indes, uma vez que esta Corte enviou o ofício (de citação) ao instituto mediante carta postal registrada, com aviso de recebimento (AR) , tendo o AR sido assinado por outra pessoa, que não a sua representante legal.
14.	De proêmio, esclareço que a entidade se equivocou ao mencionar o Ofício 7.244/2021-TCU/SEPROC (peça 111) , haja vista que esse expediente de comunicação processual não se referiu à citação, mas à notificação efetuada pelo Tribunal acerca do Acórdão 1827/2021-TCU-Segunda Câmara, que noticiou ao Instituto o não conhecimento do seu apelo recursal (v. item 7 acima) .
15.	Outra questão a ser destacada de modo preambular versa sobre o precedente do STJ mencionado pelo Indes (AgInt no AREsp 913.878/SP) , que não se aplica à hipótese em exame, porque nele a Corte Cidadã se incumbiu de apreciar um caso concreto sob o pálio do CPC/1973, e não sob o Codex de 2015, conforme bem observou a unidade técnica. 
16.	Especificamente quanto à citação, o Ofício 9.723/2019 - Seproc, de 5/11/2019 (peça 55) , do Tribunal foi dirigido à Sra. Nelba Aparecida Arrais Maia Fortaleza, representante legal do Indes (presidente atual) , no endereço do instituto encontrado na base de dados custodiada pelo TCU, situado na Av. Washington Soares, 1400, Sala 905, bairro Edson Queiroz, CEP 60.811-341, Fortaleza/CE (peça 53) . O Aviso de Recebimento (AR) atesta que a citação foi entregue nesse local em 22/11/2019 (peça 56) , com aposição da assinatura do recebedor (Sr. Lucas Kinderman) .
17.	Atendendo ao chamamento processual em questão, o instituto apresentou suas alegações de defesa (peça 58) , que foram motivadamente rejeitadas por esta Corte.
18.	As normas que regulam as comunicações processuais do Tribunal são a Lei 8.443/1992 (Lei Orgânica) , o Regimento Interno/TCU e a Resolução/TCU 170/2004, as quais reproduzo adiante para melhor compreensão da matéria:
Lei 8.443/1992
"Art. 22. A citação, a audiência, a comunicação de diligência ou a notificação far-se-á:
I - mediante ciência do responsável ou do interessado, na forma estabelecida no Regimento Interno;
II - pelo correio, mediante carta registrada, com aviso de recebimento;
III - por edital publicado no Diário Oficial da União quando o seu destinatário não for localizado."
		Regimento Interno/TCU
"Art. 179. A citação, a audiência ou a notificação, bem como a comunicação de diligência, farse-ão:
I - mediante ciência da parte, efetivada por servidor designado, por meio eletrônico, fac-símile, telegrama ou qualquer outra forma, desde que fique confirmada inequivocamente a entrega da comunicação ao destinatário;
II - mediante carta registrada, com aviso de recebimento que comprove a entrega no endereço do destinatário;
III - por edital publicado no Diário Oficial da União, quando o seu destinatário não for localizado."
Resolução TCU 170/2004 
"Art. 3º As comunicações serão dirigidas ao responsável, ou ao interessado, ou ao dirigente de órgão ou entidade, ou ao representante legal ou ao procurador constituído nos autos, com poderes expressos no mandato para esse fim, por meio de:
I - correio eletrônico, fac-símile ou telegrama;
II - servidor designado;
III - carta registrada, com aviso de recebimento;
IV - edital publicado no Diário Oficial da União, quando o seu destinatário não for localizado, nas hipóteses em que seja necessário o exercício de defesa'.
Art. 4º. Consideram-se entregues as comunicações:
I - efetivadas conforme disposto nos incisos I e II do artigo anterior, mediante confirmação da ciência do destinatário;
II - realizadas na forma prevista no inciso III do artigo anterior, com o retorno do aviso de recebimento, entregue comprovadamente no endereço do destinatário;
III - na data de publicação do edital no Diário Oficial da União, quando realizadas na forma prevista no inciso IV do artigo anterior.
§ 1º O endereço do destinatário deverá ser previamente confirmado mediante consulta aos sistemas disponíveis ao Tribunal ou a outros meios de informação, a qual deverá ser juntada ao respectivo processo."
19.	Nos termos do bloco normativo precitado, percebe-se que a citação do instituto observou o procedimento estabelecido pela Lei Orgânica, pelo Regimento Interno/TCU e pela Resolução/TCU, tendo esses diplomas, interpretados de forma sistemática, fixado que as comunicações processuais serão feitas mediante carta registrada ao "responsável, ou ao interessado, ou ao dirigente de órgão ou entidade, ou ao representante legal", com o aviso de recebimento para comprovar a entrega no endereço do destinatário ou por edital publicado nos órgãos oficiais (na hipótese de não localização do endereçado) , sem exigir a entrega pessoal da missiva ao destinatário.
20.	Noutras palavras, a validade da citação via postal não está condicionada à hipótese de o aviso de recebimento ser assinado pelo próprio destinatário da comunicação, bastando que se verifique que a correspondência foi entregue no endereço correto, previamente confirmado mediante consulta aos sistemas disponíveis ao Tribunal, o que indubitavelmente ocorreu. 
21.	Não se trata de exegese nova nem disputada nesta Corte e tampouco no Supremo Tribunal Federal (STF) . Os excertos de sucessivos julgados que se seguem confirmam o entendimento remansoso desta Casa de Contas conferido à matéria (precedentes colhidos com auxílio da ferramenta de pesquisa do Tribunal: "jurisprudência selecionada") :
	Acórdão 1.526/2007- Plenário (rel. min. Aroldo Cedraz) 
"As comunicações do TCU, inclusive as citações, deverão ser realizadas mediante Aviso de Recebimento - AR, via Empresa Brasileira de Correios e Telégrafos, bastando para sua validade que se demonstre que a correspondência foi entregue no endereço correto."
Acórdão 1019/2008-TCU-Plenário (rel. min. Benjamin Zymler) 
"É prescindível a entrega pessoal das comunicações pelo TCU, razão pela qual não há necessidade de que o aviso de recebimento seja assinado pelo próprio destinatário. Entregandose a correspondência no endereço correto do destinatário, presume-se o recebimento da citação."
Acórdão 3648/2013-TCU-Segunda Câmara (rel. min. José Jorge) 
"São válidas as comunicações processuais entregues, mediante carta registrada, no endereço correto do responsável, não havendo necessidade de que o recebimento seja feito por ele próprio."
Acórdão 4748/2021-TCU-Primeira Câmara (rel. min. Vital do Rêgo) 
"São válidas as comunicações processuais entregues, mediante carta registrada com aviso de recebimento, no endereço profissional do responsável, não havendo necessidade de que o recebimento seja feito por ele próprio."
22. 	Quanto à interpretação do STF, destaco que a circunstância de o aviso de recebimento ter sido assinado por pessoa sem identificação precisa no processo, desde que dirigido o expediente processual ao endereço correto do responsável, não tem resultado na nulidade da comunicação. Ao revés, a Suprema Corte entende regular a citação feita desse modo, conforme se verifica na decisão monocrática havida no Mandado de Segurança (MS) 34.323 (rel. min. Celso de Mello, julg. 10/8/2017) :
"Esta impetração mandamental sustenta-se, em síntese, nos seguintes fundamentos: (...) 
Embora o TCU tenha enviado ofício para a residência do impetrante através de carta postal registrada, com aviso de recebimento, ele não a recebeu pessoalmente (o AR foi assinado por outra pessoa) , deixando de apresentar defesa. Foi julgado à sua revelia. (...) 
Acontece que, conforme verificado no A.R. dos Correios anexado aos autos (Peça 30) , o recebedor não é o próprio notificado, ora agravante, motivo pelo qual a comunicação ter chegado ao seu conhecimento a tempo e modo para promover o recurso competente. (...) 
Com efeito, o exame do contexto delineado nos presentes autos parece revelar que o ato ora impugnado, emanado do E. Tribunal de Contas da União, ajustar-se-ia à orientação jurisprudencial que o Plenário desta Suprema Corte firmou no julgamento do MS 25.816-AgR/DF, Rel. Min. EROS GRAU, em termos que desautorizam a pretensão cautelar deduzida nesta sede mandamental:
'AGRAVO REGIMENTAL. MANDADO DE SEGURANÇA. DESNECESSIDADE DE INTIMAÇÃO PESSOAL DAS DECISÕES DO TRIBUNAL DE CONTAS DA UNIÃO. ART. 179 DO REGIMENTO INTERNO DO TCU. INTIMAÇÃO DO ATO IMPUGNADO POR CARTA REGISTRADA, INICIADO O PRAZO DO ART. 18 DA LEI N. 1.533/51 DA DATA CONSTANTE DO AVISO DE RECEBIMENTO. DECADÊNCIA RECONHECIDA. AGRAVO IMPROVIDO.
1. O envio de carta registrada com aviso de recebimento está expressamente enumerado entre os meios de comunicação de que dispõe o Tribunal de Contas da União para proceder às suas intimações.
2. O inciso II do art. 179 do Regimento Interno do TCU é claro ao exigir apenas a comprovação da entrega no endereço do destinatário, bastando o aviso de recebimento simples.
3. O prazo decadencial para a impetração do mandado de segurança conta-se da data constante do aviso de recebimento e não admite suspensão ou interrupção.
4. Agravo regimental a que se nega provimento.'" (grifos acrescidos) 
23.	Igual entendimento tem sido adotado em diversas decisões colegiadas proferidas pela 2ª Turma daquela Corte Maior (MS 27.427-AgR/DF, julg. 8/9/2015, e MS 27.570-AgR/DF, julg. 27/10/2015, ambos da relatoria do min. Teori Zavascki) :
"MANDADO DE SEGURANÇA - TRIBUNAL DE CONTAS DA UNIÃO - TOMADA DE CONTAS ESPECIAL - DESNECESSIDADE DE COMUNICAÇÃO PESSOAL DO INTERESSADO PARA APRESENTAR ALEGAÇÕES DE DEFESA - INTIMAÇÃO POR CARTA REGISTRADA COM AVISO DE RECEBIMENTO COMPROVADAMENTE REALIZADA NO ENDEREÇO RESIDENCIAL - PLENA VALIDADE JURÍDICA DO ATO DE COMUNICAÇÃO REALIZADO NOS TERMOS DO ART. 179, II, DO RITCU - PRECEDENTE ESPECÍFICO DO PLENÁRIO DO SUPREMO TRIBUNAL FEDERAL (MS 25.816-AgR/DF) - ALEGAÇÃO DE QUE O ORA IMPETRANTE NÃO SERIA RESPONSÁVEL PELA INEXECUÇÃO PARCIAL DA OBRA OBJETO DE CONVÊNIO PÚBLICO - SITUAÇÃO DE CONTROVÉRSIA OBJETIVA - ILIQUIDEZ DOS FATOS - INVIABILIDADE DA DISCUSSÃO, EM SEDE MANDAMENTAL, SOBRE A RESPONSABILIDADE POR OMISSÃO ATRIBUÍDA AO ORA IMPETRANTE - RECURSO DE AGRAVO IMPROVIDO'. (MS 31.684-AgR/DF, Rel. Min. CELSO DE MELLO) "
24.	Essa orientação permanece sendo observada em processos mais recentes daquele Pretório, a exemplo da decisão monocrática no MS 27.450/DF, assim ementada (rel. min. Rosa Weber, Julg. 21/6/2019) : 
"MANDADO DE SEGURANÇA. ATO DECISÓRIO EMANADO DO TCU. COMUNICAÇÃO IMPLEMENTADA POR MEIO DE CARTA COM AVISO DE RECEBIMENTO ENTREGUE NO ENDEREÇO DO DOMICÍLIO VOLUNTÁRIO DO RESPONSÁVEL. VALIDADE. PRECEDENTES. AUSÊNCIA DE ILEGALIDADE OU ABUSO DE PODER. ORDEM DENEGADA, COM SUPORTE NO ART. 205 DO RISTF."
25.	Como se percebe, sobressai das normas que regulam o tema e da jurisprudência desta Casa e do STF a interpretação de que a carta postal registrada, com aviso de recebimento, é meio suficiente e hábil para dar ciência aos responsáveis dos atos processuais do TCU e especialmente para evidenciar a validade da comunicação empreendida com base nesse procedimento, desde que demonstrada a entrega da correspondência no endereço correto, sendo desnecessário que a missiva seja recebida pessoalmente pelo destinatário.
26.	Ademais, é incontroverso que o peticionante apresentou as suas alegações de defesa em momento oportuno, que foram motivadamente rejeitadas, vindo a integrar regularmente, com a citação válida, a relação jurídica processual instaurada pela presente Tomada de Contas Especial, sem qualquer prejuízo ao seu direito constitucional à ampla defesa e ao contraditório, circunstância que evidencia o pleno conhecimento do processo e a atuação ativa da entidade nos autos.
27.	Por fim, na hipótese de o instituto ter intencionado dirigir suas vergastas ao Ofício 7.244/2021-TCU/SEPROC (peça 111) , que o notificou acerca do não conhecimento do seu Recurso de Reconsideração, igualmente verifico que não há qualquer vício nessa comunicação, porquanto o expediente foi entregue, com AR, no endereço do seu patrono regularmente constituído nos autos (peças 105, 111 e 112) , nos termos do instrumento de mandato inserto à peça 80, observando-se os normativos de regência das comunicações processuais desta Casa, conforme as regras e os procedimentos esclarecidos à saciedade acima.
28.	Diante desse contexto, conheço da Petição ofertada pelo Indes para, no mérito, indeferi-la, ante a insubsistência da nulidade arguida na citação em questão, devendo ser encaminhada cópia do Acórdão a ser adotado ao instituto requerente. 
Pelo exposto, voto por que seja adotada a deliberação que ora submeto a este Colegiado. 
T.C.U., Sala das Sessões, em 31 de agosto de 2021.
MARCOS BEMQUERER COSTA
Relator